最高法院刑事大法庭裁定　　　　　 110年度台抗大字第427 號
　　　　　　　　　　　　　　　　 110年度台抗大字第1493號
抗　告　人　黃仁傑
　　　　　　徐奕緯
　　　　　　張鈺秀
共　　　同
選任辯護人　高烊輝律師
上列抗告人等分別因妨害自由、詐欺聲請再審案件，本院刑事第
四庭裁定提案之法律爭議（本案案號：110年度台抗字第427、14
93號，提案裁定案號：110年度台抗大字第427、1493號），本大
法庭裁定如下：
    主    文
刑事訴訟法第376條第1項但書案件，係同法第405 條「不得上訴
於第三審法院之案件」之例外情形，其第二審法院所為裁定，得
抗告於第三審法院一次。
    理    由
壹、本案基礎事實
  110年度台抗字第427號：
    抗告人黃仁傑前經臺灣臺北地方法院以106 年度易字第1017
    號判決論以刑法第304條第1項之強制罪（被訴涉犯修正前刑
    法第277條第1項之普通傷害罪嫌部分，不另為無罪之諭知）
    ，黃仁傑不服提起上訴，經臺灣高等法院以108 年度上易字
    第1084號判決撤銷上開判決，改判依想像競合犯之例，從一
    重論處修正前刑法第277條第1項之普通傷害罪刑（係以一行
    為觸犯普通傷害罪、強制罪）確定（下稱「甲確定判決」；
    黃仁傑提起第三審上訴，經本院109 年度台上字第4309號判
    決，以上訴不合法律上之程式而予駁回）。黃仁傑對甲確定
    判決聲請再審，經臺灣高等法院以聲請無理由而裁定駁回後
    ，又對該駁回聲請再審之裁定提起抗告，臺灣高等法院以抗
    告為法律上不應准許而裁定駁回，黃仁傑再對此駁回抗告之
    裁定向本院提起抗告。
  110年度台抗字第1493號：
    抗告人徐奕緯、張鈺秀因詐欺案件，經臺灣高等法院臺中分
    院（下稱臺中高分院）107 年度上易字第1039號判決，撤銷
    第一審（臺灣苗栗地方法院107年度易字第121號）諭知其等
    無罪之判決，改判論處共同犯刑法第339條第1項之詐欺取財
    罪刑確定（下稱「乙確定判決」；徐奕緯、張鈺秀提起第三
    審上訴，經本院108 年度台上字第3896號判決，以上訴不合
    法律上之程式而予駁回）。徐奕緯、張鈺秀對乙確定判決聲
    請再審，經臺中高分院以聲請無理由而裁定駁回後，又對該
    駁回聲請再審之裁定提起抗告，本院以109年度台抗字第121
    3 號裁定認抗告有理由而予撤銷發回，經臺中高分院更審仍
    以聲請再審無理由而予駁回後，徐奕緯、張鈺秀再對此駁回
    聲請再審之更審裁定向本院提起抗告。
貳、本案法律爭議
    刑事訴訟法（下稱刑訴法）第376條第1項但書案件，是否屬
    於同法第405條所稱「不得上訴於第三審法院之案件」？
參、本大法庭之見解
  司法院於民國106年7 月28日所作成之釋字第752號解釋（下
    稱第752號解釋），對於修正前刑訴法第376條第1款、第2款
    所列之案件，經第二審法院撤銷第一審法院無罪判決並自為
    有罪判決者，該初次受有罪判決之被告不得上訴於第三審法
    院之部分，未能提供至少一次上訴救濟之機會，宣告與憲法
    第16條保障人民訴訟權之意旨有違。
  上開解釋後，刑訴法第376條於106年11月16日修法時，增列
    第1項但書、第2項之規定，其立法意旨為：「原條文限制
    特定範圍法定本刑或犯罪類型之案件，經第二審法院判決者
    ，不得上訴第三審。惟上開案件經第二審法院撤銷第一審法
    院所為無罪、免訴、不受理或管轄錯誤判決，並諭知有罪判
    決（含科刑判決及免刑判決）者，因不得上訴第三審法院之
    結果，使被告於初次受有罪判決後即告確定，而無法依通常
    程序請求上訴審法院審查，以尋求救濟之機會，與憲法第十
    六條保障人民訴訟權之意旨有違（司法院釋字第七五二號解
    釋意旨參照）。為有效保障人民訴訟權，避免錯誤或冤抑，
    應予被告或得為被告利益上訴之人至少一次上訴救濟之機會
    ，爰於本條序文增訂但書之規定」、「第一項但書規定已
    賦予被告或得為被告利益上訴之人就初次有罪判決上訴救濟
    之機會，已足以有效保障人民訴訟權，為兼顧第三審法院合
    理之案件負荷，以發揮原有法律審之功能，依第一項但書規
    定上訴，經第三審法院撤銷並發回原審法院判決者，不得就
    第二審法院所為更審判決，上訴於第三審法院，爰增訂第二
    項規定」。堪認此次修法之宗旨，在於刑訴法第376條第1項
    前段所列之案件，性質上雖屬不得上訴於第三審法院之案件
    ，然其有該條項但書之情形時，為更有效保障人民訴訟權，
    例外允許得上訴於第三審法院，並為顧及第三審法院係法律
    審之合理負荷，以同條第2 項規定，將之限制為僅得上訴一
    次，以為救濟。因此，刑訴法第376條第1項但書案件，應係
    同條項前段不得上訴於第三審法院規定之例外。
  惟刑訴法第405 條「不得上訴於第三審法院之案件，其第二
    審法院所為裁定，不得抗告。」之規定，未因同法第376 條
    第1 項但書之增列而配合修正，致生本件法律爭議。參諸抗
    告與上訴同係訴訟救濟之程序，目的均在於使受裁判之當事
    人得有救濟之機會，則無論是由前述第752 號解釋之訴訟權
    保障或刑訴法第376 條之修法宗旨以觀，本於同一法理，自
    應容許第二審法院對於刑訴法第376條第1項但書案件所為之
    裁定，亦同有得抗告於第三審法院一次之機會。而此抗告程
    序之救濟既係立基於刑訴法第376條第1項但書案件得上訴於
    第三審法院一次之性質，自不因其通常訴訟程序中，案件是
    否曾提起第三審上訴或第三審上訴結果如何而有不同。即使
    此類案件之通常訴訟程序中，被告或得為被告利益上訴之人
    並未提起第三審上訴，或提起第三審上訴後撤回上訴，或經
    第三審法院以上訴不合法或無理由予以駁回，或經第三審法
    院撤銷發回或自為判決等，均不影響其第二審法院所為之裁
    定，有一次抗告於第三審法院之救濟機會。
  綜上所述，為兼顧保障人民訴訟權益與第三審法院法律審之
    性質，應認刑訴法第376條第1項但書案件，係同法第405 條
    「不得上訴於第三審法院之案件」之例外情形，其第二審法
    院所為裁定，得抗告於第三審法院一次。
中    華    民    國   111    年    3     月    9     日
                  刑事大法庭審判長法  官  吳      燦
                                  法  官  郭  毓  洲
                                  法  官  林  立  華
                                  法  官  徐  昌  錦
                                  法  官  段  景  榕
                                  法  官  李  英  勇
                                  法  官  李  錦  樑
                                  法  官  林  勤  純
                                  法  官  梁  宏  哲
                                  法  官  何  信  慶
                                  法  官  李  麗  珠
本件正本證明與原本無異
                                  書記官
中    華    民    國   111    年    3     月    9     日